臺灣高等法院臺南分院民事判決　　　　　95年度重上字第52號
上　訴　人　丁○○
兼 上 一人
訴訟代理人　甲○○
上　訴　人　丙○○
訴訟代理人　蕭敦仁律師
複代 理 人　洪千雅律師
　　　　　　何永福律師
上　訴　人　戊○○
被上 訴 人　中央存款保險股份有限公司
法定代理人　乙○○
訴訟代理人　蘇顯騰律師
上列當事人間損害賠償事件，上訴人對於中華民國95年5月22日
臺灣雲林地方法院第一審判決（94年度重訴字第3號）提起被上
訴，本院於96年7月31日言詞辯論終結，判決如下：
    主  文
上訴駁回。
第二審訴訟費用由上訴人負擔。
    事  實  及  理  由
一、上訴人戊○○經合法通知，無正當理由，未於言詞辯論期日
    到場，核無民事訴訟法第386條所定各款情形，爰依被上訴
    人之聲請，由其一造辯論判決，核先敘明。
二、被上訴人起訴主張：
  (一)、上訴人甲○○於民國（下同）74年間至87年5月5日，及88
      年7月2日起至90年2月19日擔任雲林縣林內鄉農會（下稱
      林內鄉農會）總幹事。上訴人丁○○（甲○○之妻）則於
      80年3月29日起至87年6月29日止擔任林內鄉農會信用部專
      員；於87年6月30日起至88年4月30日止上訴人甲○○因案
      停職期間，擔任信用部專員兼代總幹事；於90年2月20日
      起至90年3月5日止擔任代總幹事；於90年3月6日起正式接
      任總幹事。上訴人丙○○於82年12月21日起至85年5月31
      日止，擔任代理信用部主任。上訴人戊○○則於82年12月
      21日起至85年5月31日止，擔任會務股長。上訴人甲○○
      係為林內鄉農會審核貸款核貸事務，竟意圖為自己及第三
      人不法之利益，分別與上訴人丁○○、戊○○、丙○○基
      於犯意聯絡，先後為下列背信之行為：
    1.上訴人丁○○曾於82年7月5日、84年7月27日分別向林內
      鄉農會貸款一般擔保借款370萬元、消費性借款38萬元，
      迄84年8月間尚有408萬元尚未清償。上訴人丁○○於84年
      8月4日利用其擔任信用部專員，負責林內鄉農會信用部存
      、放款業務稽核職務之便，與總幹事甲○○、代理信用部
      主任丙○○、戊○○基於意圖為自己不法之利益之犯意聯
      絡，由上訴人丁○○以其所有之雲林縣林內鄉○○段270
      地號土地及其上建物（建物門牌：雲林縣林內鄉○○路41
      7號）為擔保，戊○○明知擔保品無法擔保上訴人丁○○
      之借款，本件貸款案無法順利通過，遂應允擔任連帶保證
      人，向林內鄉農會申請一般擔保放款600萬元之貸款。當
      時擔任林內鄉農會總幹事之甲○○，及代理信用部主任之
      丙○○，為使上訴人丁○○能順利取得貸款，竟於上訴人
      丁○○提供之上開擔保品尚未辦理鑑價前，即於同年7月
      19日辦妥抵押權設定。該擔保品於同日辦理買賣登記完成
      ，竟未徵取買賣契約，以為鑑估及核貸之參考，遲至同年
      7月27日始對擔保品實施鑑價，並於同年8月11日准許貸款
      ，而為違背其等職務之行為。上開600萬元核撥後，其中
      370萬元由林內鄉農會收回，以清償上訴人丁○○上開未
      清償之一般擔保借款370萬元前債。詎上訴人丁○○於該
      筆600萬元貸款核撥後均未清償。嗣訴外人合作金庫銀行
      股份有限公司（下稱合作金庫銀行）概括承受農會後，始
      自91年9月12日向上訴人丁○○進行催繳程序，致林內鄉
      農會受有損害，計2,219,000元。
    2.訴外人蔡育全因投資房地產生意需要資金週轉，上訴人甲
      ○○、丁○○同意出面幫忙，惟雙方約定須於核貸後，交
      付200萬元借予上訴人丁○○使用，遂於89年11月6日，利
      用訴外人蔡育全、蔡丙茂（即上訴人丁○○之父）為人頭
      ，向林內鄉農會申請一般擔保放款550萬元申貸案，上訴
      人甲○○、丁○○明知訴外人蔡丙茂先前向林內鄉農會所
      借款項已延滯，惟未落實徵信調查，徵信報告之償債情形
      欄仍填註為正常，且該項貸款於核撥後，其中274,000元
      之款項用以繳交訴外人蔡丙茂前次借款之利息及違約金，
      另外1,826,000元則由上訴人丁○○提領現款，餘款350萬
      元則全數交由訴外人蔡育全，作為其投資房地產之資金，
      嗣訴外人蔡育全因投資失利，週轉不靈，無力清償貸款，
      訴外人蔡丙茂亦於貸放後未依約攤還本金，嗣經概括承受
      後之合作金庫銀行林內分行分別於91年10月間、92年1月
      間、同年3月間、92年5月間多次向訴外人蔡丙茂催繳，惟
      迄今仍未全數清償，致林內鄉農會受損計3,716,000元。
  (二)、上訴人甲○○、丙○○、丁○○於上開貸放600萬元款項
      期間，係分別擔任總幹事、信用部主任、放款稽核等職務
      ；上訴人甲○○、丁○○、戊○○於上開貸放550萬元款
      項期間，則分別擔任總幹事、放款稽核職務、信用部主任
      等職務，渠等與林內鄉農會間均屬委任關係，於處理事務
      時，本應以善良管理人之注意義務為之，並善盡保管財物
      之責，詎上訴人竟違背其等職責，違法為上開貸放之舉，
      造成林內鄉農會重大之損害，應依農會法第32條第1、2項
      、民法第535、544條規定，上訴人就其等參與之上開違法
      貸放款項負連帶賠償責任。
  (三)、又林內鄉農會於91年7月間經財政部核准受讓林內鄉農會
      信用部及其營業所必需之財產，被上訴人並依行政院金融
      重建基金設置及管理條例（下稱金融重建基金條例）第10
      條規定，賠付訴外人合作金庫銀行承受上訴人上開違法貸
      放款項之損失分別，是依金融重建基金條例第16條第4項
      （按於94年6月修正為第17條第2項）規定，被上訴人自得
      以自己之名義，代行政院金融重建基金（下稱金融重建基
      金）就前述2,219,000元損害部分，向上訴人甲○○、丁
      ○○、丙○○三人；就前述3,716,000元損害部分，向上
      訴人甲○○、戊○○、丁○○，請求賠償。
      一按被上訴人於原審請求：
      1.先位之訴部分：
      (1)上訴人甲○○應給付被上訴人85,871,000元及自起訴狀
        繕本送達之翌日（94年1月13日）起，至清償日止，按
        週年利率5%計算之利息（下稱本息）。
　　　(2)上訴人戊○○就上開金額之其中83,652,000元本息；上
        訴人丙○○就上開金額之其中2,219,000元本息，均應
        與甲○○負連帶給付之責。
　　　(3)上訴人丁○○就上開金額之其中2,219,000元本息應與
　　　　甲○○、丙○○負連帶給付之責；就上開金額之其中16
        ,640,000元本息，應與甲○○、戊○○負連帶給付之責
        。
　　　2.備位之訴部分：
　　　(1)上訴人甲○○應給付訴外人行政院金融重建基金85,871
　　　  ,000元本息計，並由被上訴人代為受領。
　　　(2)上訴人戊○○就上開金額之其中83,652,000元本息部分
  　　　；上訴人丙○○就上開金額之其中2,219,000元本息部
　　　　分，均應與甲○○連帶給付訴外人行政院金融重建基金
　　　  ，並由被上訴人代為受領。
　　　(3)上訴人丁○○就上開金額之其中2,219,000元本息部分
　　　　，應與上訴人甲○○、丙○○連帶給付訴外人行政院金
　　　　融重建基金，並由被上訴人代為受領；就上開金額之其
　　　　中16,640,000元本息部分，應與上訴人甲○○、戊○○
　　　　連帶給付訴外人行政院金融重建基金，並由被上訴人代
　　　  為受領。
      二原審就先位之訴判命上訴人甲○○應給付被上訴人700
        萬元本息；上訴人甲○○、丙○○、丁○○應給付被上
        訴人2,219,000元本息；上訴人甲○○、戊○○應給付
        被上訴人70,077,000元本息，上訴人甲○○、戊○○、
        丁○○應給付被上訴人3,716,000元本息。駁回被上訴
        人其餘請求。上訴人固就其敗訴部分均提起上訴，然上
        訴人甲○○就其中700萬元本息部分，上訴人甲○○、
        戊○○就其中70,077,000元本息部分，逾期未繳納裁判
        費用，業經原審裁定駁回此部分之上訴，而告確定，被
        上訴人就其敗訴部分（即認無農會法第32條第2項規定
        之適用而駁回命上訴人連帶給付之請求）則未上訴，是
        本院審理範圍，僅上訴人上訴即【命上訴人甲○○、
        丙○○、丁○○給付2,219,000元本息及命上訴人甲
        ○○、戊○○、丁○○給付3,716,000元本息部分】。
  (三)、聲明：
    1.上訴駁回。
    2.第二審訴訟費用由上訴人負擔。
三、上訴人則以：
  (一)、被上訴人主張上訴人違法貸放款項，依民法第544條規定
      應負損害賠償責任，其本質上屬侵權行為，仍有2年短期
      時效之適用，而本件被上訴人之請求，自其所指受損害之
      時，迄本件93年12月31日起訴請求，已逾民法第197條第1
      項所定之2年時效。
  (二)、訴外人合作金庫銀行經評估林內鄉農會信用部財產業務狀
      況，同意承受雲林縣林內鄉農會信用部及其營業所必需之
      財產，雙方於90年9月14日簽訂「讓與承受農會信用部契
      約」，依該契約第2條：「甲方（即林內鄉農會）讓與乙
      方（即合作金庫銀行）之標的，為甲方之信用部及其營業
      所必需之財產，前項之信用部，其營業及資產負債之範圍
      ，以信用部資產負債表所列者認定基礎。前項所稱營業所
      必需之財產，係指信用部所使用之房屋、土地及其電腦機
      器設備等動產。但依行政院金融重建基金設置及管理條例
      第16條第4項規定，得由中央存款保險股份有限公司提起
      民事訴訟之請求權或其他權利，未列入第9條評估範圍者
      ，不包括在內」；又被上訴人與訴外人合作金庫銀行於91
      年7月26日所簽訂之「賠付契約」第3條：「依行政院金融
      重建基金設置及管理條例第16條第4項之規定，得由甲方
      （即被上訴人）提起民事訴訟之請求權或其他權利，未列
      入第1條評估範圍者，不包含於乙方（即合作金庫）承受
      林內鄉農會信用部營業及資產負債之範圍內，其利益或損
      失不影響本契約之權利義務」等語。是被上訴人就合作金
      庫銀行承受林內鄉農會信用部之營業及資產負債辦理賠付
      資產負債之差額，訴外人合作金庫銀行承受部分，並未包
      含得由被上訴人提起民事訴訟之請求權或其他權利部分，
      則被上訴人豈能代金融重建基金自應負賠償責任之人逕對
      自己給付。
  (三)、本件供擔保各項借貸債權之不動產，於放貸時之市值皆遠
      高於借貸金額，嗣因國家整體經濟因素，致上開不動產市
      值降低，但仍滿足價權：(1)、丁○○所有坐落林內鄉○○
      段270地號土地及其上建物（門牌號碼：林內鄉○○路417
      號），93年拍賣鑑價合計價值518萬元，若依84年市價，
      足供擔保600萬元借款清償；(2)、蔡育全所有坐落於雲林
      縣林內鄉○○○段225之4地號土地，93年拍賣鑑價價值5,
      372,000元，若依89年市價，足供擔保550萬元借款清償。
      是縱上訴人違背放貸程序，惟雲林縣林內鄉農會並未因此
      受有損失。
  (四)、依被上訴人與合作金庫銀行之「賠付契約」第2條：「前
      條第2項第2款金額，應經司法機關判決確定，甲方（即被
      上訴人）應自法院判決確定後乙方（即合作金庫銀行）提
      出證明文件送達之日起10日內交付」，上開賠付契約中之
      「前條第2項第2款」即指「讓與承受基準日前因林內鄉農
      會信用部之負責人或職員刑事不法案件產生之帳外負債，
      應由林內鄉農會信用部給付，且未經會計師列入評估者」
      ，是被上訴人顯提前賠付，於法不合，而期間內上訴人已
      清償之部分仍應扣除等語，資為抗辯。
  (五)、聲明：
    1.原判決關於命上訴人甲○○、丙○○、丁○○應給付2,21
      9,000元本息；上訴人甲○○、丁○○、戊○○應給付3,7
      16,000元本息暨命負擔該部分訴訟費用之裁判均廢棄。
    2.上廢棄部分，被上訴人在第一審之訴及假執行之聲請均駁
      回。
    3.第一審廢棄部分及第二審訴訟費用，均由被上訴人負擔。
四、兩造不爭執之事實：
　(一)、84年8月11日貸放600萬元予上訴人丁○○部分：
    1.截至訴外人合作金庫銀行於92年4月2日向臺灣雲林地方法
      院（下稱雲林地院）聲請強制執行時，上訴人丁○○及其
      連帶保證人戊○○應連帶給付訴外人合作金庫銀行600萬
      元，及自91年1月15日起至清償日止，按週年利率7.175%
      （嗣隨基本放款利率調整時隨同調整）計算之利息，暨自
      91年8月12日起至清償日止，其逾期在6個月內以內者，按
      上開利率10%，超過6個月者，就超過部分，按上開利率20
      ％計算之違約金未清償。
　  2.訴外人合作金庫銀行以雲林地院92年度促字第2513號支付
      命令為執行名義，於92年4月2日向雲林地院聲請對上訴人
      丁○○所有上開270號土地、257號建物，及同地段257之1
      號建物為強制執行，經雲林地院以92年度執字第3542號清
      償債務事件受理，並於92年4月3日併入該院91年度執字第
      10196號清償債務事件執行事件執行，上開土地、建物於
      該執行事件鑑定價格總價為518萬元，嗣該土地、建物於
      93年1月5日以2,668,000元價額拍定，上訴人丁○○及其
      連帶保證人戊○○尚有4,212,477元，及自93年1月13日起
      至清償日止，按週年利率7.175%（嗣隨基本放款利率調整
      時隨同調整）計算之利息，及按上開利率20％計算之違約
      金，暨已核算產生而尚未受償之違約金97,216元未清償。
　  3.訴外人合作金庫銀行以雲林地院93年5月21日雲院92執字
      第3542號債權憑證為執行名義，於93年6月10日向雲林地
      院聲請對連帶保證人戊○○所有坐落雲林縣林內鄉○○段
      935之7、1167之1號土地及同地段507、335、335之1號建
      物為強制執行，經雲林地院以93年度執字第6436號清償債
      務事件受理，並於93年6月11日將上開1167之1號土地及33
      5、335之1號建物併入該院92年度執字第9738號清償債務
      事件執行事件執行，上開935之7土地、507號建物於雲林
      地院93年度執字第6436號執行事件鑑定價格總價為3,352,
      000元，嗣該土地、建物於93年12月27日以1,626,000元價
      額拍定，上訴人丁○○及其連帶保證人戊○○尚有2,759,
      493元，及自94年1月4日起至清償日止，按週年利率6.925
      %（嗣隨基本放款利率調整時隨同調整）計算之利息，及
      按上開利率20％計算之違約金，暨已核算產生而尚未受償
      之違約金16,304元未清償。
　  4.訴外人金融重建基金委託被上訴人根據林內鄉農會信用部
      執行協議程序報告書，就上訴人丁○○於84年8月11日之6
      00萬元貸款款項，辦理賠付2,219,000元予訴外人合作金
      庫銀行。
　(二)、89年11月6日貸放550萬元予上訴人蔡丙茂部分：
　  1.截至訴外人合作金庫銀行於92年6月17日聲請強制執行時
      ，訴外人蔡丙茂及其連帶保證人蔡育全、丁○○應連帶給
      付訴外人合作金庫銀行550萬元，及自90年9月1日起至清
      償日止，按週年利率8.45%計算之利息，暨自91年9月1日
      起至清償日止，其逾期在6個月內以內者，按上開利率10%
      ，超過6個月者，就超過部分，按上開利率20％計算之違
      約金。
　  2.訴外人合作金庫銀行以雲林地院91年度促字第18329號支
      付命令為執行名義，於92年6月17日向雲林地院聲請對訴
      外人蔡丙茂所有坐落雲林縣林內鄉○○○段225之4號土地
      為強制執行，經雲林地院以92年度執字第5839號清償債務
      事件受理，上開土地於該執行事件鑑定價格總價為5,151,
      000元，嗣該土地經訴外人合作金庫銀行依強制執行法第
      95條第2項規定向雲林地院執行處聲請減價拍賣仍未拍定
      ，而視為撤回該不動產之執行。
　  3.訴外人金融重建基金委託被上訴人根據林內鄉農會信用部
      執行協議程序報告書，就上開款項辦理賠付3,716,000元
      予訴外人合作金庫銀行。
  (三)、上開不爭執事實，有上訴人丁○○逾期放款催收記錄表、
      收回債權備查簿、擔保借款借據、借款申請書、放款批覆
      書、不動產調查表、雲林地院91年度執字第10196號、93
      年度執字第6436號執行事件分配表在卷為佐（見原審卷(一)
      第168至174、176、179至181、183、186頁），訴外人蔡
      丙茂逾期放款催收紀錄表、放款分戶卡、收回債權備查簿
      、擔保借款借據、借款申請書、放款批覆書、不動產調查
      表、雲林地方法院92年度執字第5839號執行事件特別拍賣
      公告附卷可稽（見原審卷(一)第295至308頁），堪信為真實
      。
五、至於被上訴人主張上訴人於受林內鄉農會之委任處理事務，
    未盡善良管理人之注意義務，違法為貸放之行為，造成林內
    鄉農會重大之損害，依農會法第32條第1、2項、民法第535
    、544條規定，就渠等參與之違法貸放款項負連帶賠償責任
    等語，則為上訴人否認，並以前開情詞置辯。是本件應審酌
    者為：(1)、上訴人是否有違渠等受委任之事務，致林內鄉農
    會受有損害？(2)、被上訴人得否請求上訴人賠償損害？其數
    額？經查：
  (一)、被上訴人主張上訴人甲○○、丙○○、丁○○違背其等受
      任為林內鄉農會總幹事、信用部主任、信用部專員之事務
      於84年8月11日貸放600萬元款項予上訴人丁○○乙節，有
      上訴人丁○○逾期放款催收記錄表、收回債權備查簿、擔
      保借款借據、借款申請書、放款批覆書、不動產調查表、
      雲林地院91年度執字第10196號、93年度執字第6436號執
      行事件分配表、林內鄉農會94年8月11日林農總字第1273
      號函在卷可佐（見原審卷(一)第168至174、176、179至181
      、183、186、326至327頁），並為上訴人甲○○、丙○○
      、丁○○所不否認，堪信為真實。至被上訴人主張上訴人
      甲○○、戊○○、丁○○違背其等受任林內鄉農會總幹事
      、信用部主任、信用部專員之事務，於89年11月6日貸放5
      50萬元款項予訴外人蔡丙茂等情，亦有訴外人蔡丙茂逾期
      放款催收紀錄表、放款分戶卡、收回債權備查簿、擔保借
      款借據、借款申請書、放款批覆書、不動產調查表、臺灣
      雲林地方法院92年度執字第5839號執行事件特別拍賣公告
      在卷為憑（見原審卷(一)第295至308頁），又上開550萬元
      款項貸放之時，上訴人甲○○、戊○○、丁○○係分別擔
      任林內鄉農會總幹事、信用部主任、信用部專員之職務，
      而訴外人蔡丙茂於本件貸款案前向農會借貸40萬元，早已
      列計為逾期放款款項，經濟信用狀況顯非良好各情，則上
      訴人甲○○、戊○○、丁○○於審查擬貸該筆款項之時，
      依農會信用部業務管理辦法本應拒絕該筆款項之借貸，卻
      仍同意擬貸該筆款項，上訴人甲○○、戊○○、丁○○顯
      有違背其受任之上開事務，且上訴人等被訴背信等罪均獲
      判處罪刑確定，業經本院調閱臺灣雲林地方法院93年度易
      字第330號刑事卷查明無訛，則被上訴人此部分之主張，
      堪信為真實。
  (二)、按金融重建基金設置之目的，在藉由政府公共基金彌補經
      營不善金融機構之資產負債缺口，以穩定金融信用秩序，
      並為防範道德危險，應負賠償責任之人不得因政府公共基
      金之挹注，而免除原有之責任制裁，以求社會正義及公平
      理念之實現。又按修正前後行政院金融重建基金設置及管
      理條例（下簡稱金融重建基金條例）第10條第1項第1、2
      款規定，金融重建基金得委託存保（中央存款保險股份有
      限）公司，以賠付金融機構負債，並承受其資產及賠付負
      債超過資產之差額方式，處理經營不善之金融機構。係藉
      由存保公司以「賠付」經營不善金融機構負債及負債超過
      資產之差額之方式，彌補其資產負債缺口，使之不再有損
      害，以達該條例第1條所定穩定金融信用秩序，改善金融
      體質及健全金融環境之立法目的。則中央存保公司所「賠
      付」者係經營不善金融機構之負債及負債超過資產之差額
      ，於此情形，應解為當然承受被處理金融機構於同一次處
      理範圍內之一切權利而非僅特定貸款案。次按，該條例修
      正後之第17條第1、2項已明定：「本基金依本條例規定辦
      理賠付後，在其賠付之限度內，取得該金融機構對其負責
      人、職員因委任或僱傭契約所生之債務不履行損害賠償請
      求權或侵權行為損害賠償請求權，與其職務保證人、保證
      保險人及共同侵權行為人之損害賠償請求權。存保公司得
      於本基金授與訴訟實施權後，以自己之名義，對前項所列
      應負賠償責任之人提起民事訴訟或聲請承當訴訟」。
  (三)、經查：
    1.本件林內鄉農會信用部淨值已成負數，經金融重建基金列
      為金融重建基金條例第5條第1項經營不善之金融機構，財
      政部並以91年7月11日臺財融(三)字第0913000509號函，及
      91年7月24日臺財融(三)字第0913000576號函，指定被上訴
      人為林內鄉農會之接管人，並於被上訴人接管林內鄉農會
      後，依金融機構合併法第13條第1項規定，停止林內鄉農
      會會員代表、理事、監事及總幹事對信用部有關之職權，
      指定被上訴人代行上揭對信用部之職權，並依同條第2項
      規定，命令林內鄉農會將其信用部及其營業所必須之財產
      ，讓與訴外人合作金庫銀行；被上訴人爰依財政部之處分
      ，將林內鄉農會信用部讓與訴外人合作金庫銀行，訴外人
      合作金庫銀行亦報經財政部91年7月24日臺財融(三)字第091
      0034884號核准承受，雙方遂訂立讓與承受信用部契約。
      同時，被上訴人亦依重建基金條例第10條第1項之規定，
      與訴外人合作金庫銀行於91年7月26日訂立賠付契約，就
      訴外人合作金庫銀行承受林內鄉農會信用部之營業及資產
      負債乙事，辦理賠付資產負債之差額事宜等情，有讓與承
      受農會信用部契約及賠付契約在卷可憑（見原審卷(一)第58
      至63、64至68頁），堪可信為真實。
    2.觀諸被上訴人與訴外人合作金庫銀行賠付契約第1條：「
      甲方（即被上訴人）受行政院金融重建基金委託賠付林內
      鄉農會信用部負債超過資產之差額，其差額之計算，甲乙
      雙方同意以乙方（即合作金庫銀行）與林內鄉農會信用部
      讓與承受標的，依眾信聯合會計師事務所評估結果調整至
      讓與承受基準日之帳面價值為準」，第3條：「依行政院
      金融重建基金設置及管理條例第16條第4項規定得由甲方
      提起民事訴訟之請求權或其他權利，未列入第1條評估者
      ，不包含於乙方承受林內鄉農會信用部營業及資產負債範
      圍內，其利益或損失不影響本契約之權利義務」等語。是
      以，訴外人合作金庫銀行承受之資產範圍，並未包含林內
      鄉農會對於違失承辦人員之損害賠償請求權，堪可認定。
    3.再依修正前金融重建基金條例第16條第4項之規定：「中
      央存款保險公司得以自己之名義，代本基金向應負賠償責
      任之人，提起民事訴訟」，被上訴人既得以自己名義，代
      金融重建基金向應負賠償責任之職員，提起民事訴訟，亦
      顯見金融重建基金為「賠付後」，此項債權業已移轉由金
      融重建基金取得，否則被上訴人自無從代金融重建基金提
      起訴訟。再者，金融重建基金對於林內鄉農會信用部，於
      概括讓與承受時所評估之資產與負債之差額，既已依賠付
      契約為賠付後，則林內鄉農會因上訴人違法放貸所造成之
      損失，即因而得到填補，應類同第三人清償之情狀，並生
      同於民法第312條所稱法定債權移轉之效力之法律效果。
      從而，金融重建基金於其賠付之限度內，應取得原林內鄉
      農會對上訴人求償之權利，而得由被上訴人以自己名義就
      本件債權代金融重建基金提起訴訟。
    4.至被上訴人以自己名義起訴後，是否得請求向自己給付或
      應向金融重建基金給付而由被上訴人代為受領，金融重建
      基金條例固未明確規定。然依金融重建基金條例原第16條
      第4項：「中央存款保險公司得以自己之名義，代本基金
      （即行政院金融重建基金）向應負賠償責任之人，提起民
      事訴訟。」之規定，亦應解為被上訴人得以自己名義代行
      政院金融重建基金，向應負賠償責任之人逕對自己給付。
      況該行政院金融重建基金條例第16條第4項，已於94年6月
      修正為同條例第17條第2項：「存保公司得於本基金授與
      訴訟實施權後，以自己之名義，對前項所列應負賠償責任
      之人提起民事訴訟或聲請承當訴訟。」依程序從新之原則
      ，被上訴人得以自己名義代行政院金融重建基金，向應負
      賠償責任之人逕對自己給付，益堪認定另按民法第312條
      所稱之第三人代位權，係一種法律規定之債權移轉，該第
      三人為清償後，即得按其限度居於債權人之地位，逕以自
      己名義代位行使債權人之權利，無待乎債權人之再行移轉
      。本件被上訴人受行政院金融重建基金之委託，依其與訴
      外人合作金庫銀行所訂賠付契約，賠付缺口後，亦得類推
      適用民法第312條規定，於其賠付之限度內，取得原林內
      鄉農會對上訴人求償之權利，是被上訴人得直接請求上訴
      人賠償損害，依法自屬有據。
  (四)、上訴人復抗辯其等賠償之數額應扣除已清償之部分等語。
      然查，林內鄉農會與訴外人合作金庫銀行訂立「讓與承受
      農會信用部契約」時，契約雙方就「林內鄉農會信用部對
      貸款戶之貸款債權及其擔保品」之資產價值，已作價評估
      確認，並由重建基金賠付負債（即因違法放貸所致無法回
      收之呆帳）與資產間之差額，故林內鄉農會之損失額，即
      為金融重建基金之賠付金額，亦為被上訴人得請求之金額
      。又依被上訴人與訴外人合作金庫之賠付契約第1條第1款
      ：「甲方（即被上訴人）受行政院金融重建基金委託賠付
      林內鄉農會信用部負債超過資產之差額，其差額之計算，
      甲乙雙方同意以乙方（即合作金庫銀行）與林內鄉農會信
      用部讓與承受標的依眾信聯合會計師事務所評估結果調整
      至讓與承受基準日之帳面價值為準」，是由被上訴人與合
      作金庫銀行間之賠付契約可知，林內鄉農會因上訴人違法
      放貸造成之呆帳損失，於林內鄉農會之信用部與訴外人合
      作金庫銀行之讓與承受基準日係91年7月27日時，即告確
      定，同時該林內鄉農會對於上訴人因違背委任關係而生之
      損害賠償請求權，亦法定移轉予金融重建基金。從而，縱
      日後訴外人合作金庫銀行就原林內鄉農會信用部之貸款戶
      借貸債權及擔保品如何行使或處分獲償，清償之效力並不
      及於金融重建基金，金融重建基金於賠付時起即受有該差
      額之損害，是上訴人所辯，尚不足取。至賠付契約第1條
      第2項第2款「讓與承受基準日前因林內鄉農會信用部之負
      責人或職員刑事不法案件產生之帳外負債」，係指農會人
      員不法侵害第三人致農會須連帶負賠償責任之情形，與本
      件林內鄉農會本於委任契約對受任人請求損害賠償完全無
      涉，是上訴人抗辯依賠付契約第2條第3款之約定，被上訴
      人應經司法機關判決確定後方得賠付，被上訴人顯然提前
      賠付云云，容有誤解。
  (五)、按受任人因處理委任事務有過失，或因逾越權限之行為所
      生之損害，對於委任人應負賠償之責，民法第544條定有
      明文。本件上訴人甲○○、丙○○、丁○○違背其等受任
      林內鄉農會總幹事、信用部主任、信用部專員之事務貸放
      600萬元予丁○○，上訴人甲○○、戊○○、丁○○違背
      其等受任林內鄉農會總幹事、信用部主任、信用部專員之
      事務貸放550萬元予訴外人蔡丙茂，致林內鄉農會受有損
      害等情，上訴人對於林內鄉農會信用部即應負賠償之責。
      被上訴人受行政院金融重建基金之委託，依其與訴外人合
      作金庫銀行訂定賠付契約，就上開上訴人違法放貸600萬
      元及550萬元部分，分別賠付2,219,000元、3,716,000元
      與訴外人合作金庫銀行各節，為上訴人所不爭執，是金融
      重建基金於辦理上開賠付後，即取得原林內鄉農會對上訴
      人依民法第544條求償之權利，並得由被上訴人以自己名
      義，就本件債權代重建基金提起訴訟，請求上訴人給付上
      開賠付金額之損失，自屬有據。上訴人雖又抗辯被上訴人
      之請求權已罹於二年之短期時效云云。然按前開受任人之
      賠償責任，係屬債務不履行損害賠償責任，依民法第125
      條之規定其請求權時效為十五年，上訴人此部分之抗辯，
      亦無可取。
六、綜上所述，被上訴人主張依民法第544條之法律關係，請求
    上訴人甲○○、丙○○、丁○○給付2,219,000元；上訴人
    甲○○、戊○○、丁○○給付3,716,000元，及均自起訴狀
    繕本送達之翌日即94年1月13日起至清償日止，按週年利率
    5%計算之利息部分，為有理由，應予准許。原審判命上訴人
    如數給付，並依兩造之聲請，分別酌定相當擔保金額為准、
    免為執行之宣告，經核並無違誤；上訴人上訴意旨，指摘原
    判決不當，求予廢棄改判，為無理由，應予駁回。
七、本件事證已臻明確，兩造其餘攻擊、防禦及主張，對本件判
    決結果，並不生影響，爰不逐一論述，併此敘明。
八、據上論結，本件上訴為無理由，依民事訴訟法第463條、第
    385條第1項前段、第449條第1項、第78條、第85條第1項前
    段，判決如主文。
中　　華　　民　　國　　96　　年　　8　　月　　14 　日
                  民事第二庭  審判長  法  官    丁振昌
                                      法  官    吳上康
                                      法  官    李素靖
上為正本係照原本作成。
如對本判決上訴，須於判決送達後20日內向本院提出上訴狀，未
表明上訴理由者，應於上訴後20日內，向本院提出理由書（須附
繕本）。依法須繳納裁判費並應委任律師為訴訟代理人，始得上
訴。
中　　華　　民　　國　　96　　年　　8 　　月　　17　　日
                                      書記官    林鈴香
【附記】
民事訴訟法第466條之1：
(1)對於第二審判決上訴，上訴人應委任律師為訴訟代理人。但上
  訴人或其法定代理人具有律師資格者，不在此限。
(2)上訴人之配偶、三親等內之血親、二親等內之姻親，或上訴人
  為法人、中央或地方機關時，其所屬專任人員具有律師資格並
  經法院認為適當者，亦得為第三審訴訟代理人。
民事訴訟法第466條之2：
上訴人無資力委任訴訟代理人者，得依訴訟救助之規定，聲請第
三審法院為之選任律師為其訴訟代理人。
